最高法院民事判決　　　　　　　　　　　　　　　九十三年度台上字第一二六三號
　　上　訴　人　Ｇ ○ ○
　　　　　　　　午 ○ ○
　　　　　　　　申 ○ ○
　　　　　　　　Ｃ ○ ○
　　　　　　　　未 ○ ○
　　共　　　同
　　訴訟代理人　吳 澄 潔律師
　　上　訴　人　宇 ○ ○
　　　　　　　　Ｈ ○ ○
　　　　　　　　酉 ○ ○
　　　　　　　　Ｊ ○ ○
　　　　　　　　甲 ○ ○
　　　　　　　　寅 ○ ○
　　　　　　　　卯 ○ ○
　　　　　　　　己 ○ ○
　　　　　　　　丙 ○ ○
　　　　　　　　Ｉ ○ ○
　　　　　　　　Ｅ ○ ○
　　　　　　　　Ｄ ○ ○
　　　　　　　　Ａ ○ ○
　　　　　　　　黃 ○ ○
　　　　　　　　玄 ○ ○
　　　　　　　　乙○○○
　　　　　　　　辰 ○ ○
　　　　　　　　巳 ○ ○
　　　　　　　　戊 ○ ○
　　　　　　　　丁 ○ ○
　　　　　　　　宙 ○ ○
　　　　　　　　Ｂ ○ ○
　　被 上訴 人　Ｆ ○ ○
　　　　　　　　Ｋ ○ ○
　　　　　　　　Ｌ ○ ○
　　　　　　　　亥 ○ ○
　　　　　　　　地 ○ ○
　　　　　　　　天 ○ ○
　　　　　　　　子 ○ ○
　　　　　　　　丑 ○ ○
　　　　　　　　戌 ○ ○
　　　　　　　　壬 ○ ○
　　　　　　　　庚 ○ ○
　　　　　　　　辛 ○ ○
　　　　　　　　癸 ○ ○
　　　　　　　　Ｎ ○ ○
　　　　　　　　Ｍ ○ ○
右當事人間請求分割共有物事件，上訴人對於中華民國九十二年一月九日台灣高等法
院高雄分院第二審更審判決（八十九年度上更(一)字第六０號），提起上訴，本院判決
如下：
    主  文
原判決廢棄，發回台灣高等法院高雄分院。
    理  由
本件被上訴人（其中被上訴人子○○、丑○○之被繼承人李榮厚於民國八十五年五月
二十九日死亡，被上訴人戌○○之被繼承人王張蘭於八十六年七月二十二日死亡，被
上訴人壬○○、庚○○、辛○○、癸○○、Ｎ○○、Ｍ○○之被繼承人李寶元於八十
八年三月五日死亡，由各該被上訴人承受訴訟）提起分割共有物訴訟，其訴訟標的對
於各共有人必須合一確定，故雖僅由上訴人Ｇ○○以次五人對原判決提起第三審上訴
，但依民事訴訟法第五十六條第一項第一款之規定，其上訴之效力自及於同造未提起
上訴之宇○○以次二十二人，爰將之併列為上訴人，合先明。
其次，被上訴人主張：系爭坐落屏東縣屏東市○○段一五六、一五七、一五七之一號
三筆土地為兩造共有，土地面積、各共有人之應有部分詳如原判決附表（下稱附表）
五所載，其地目均為「建」，並均編定為鄉村區乙種建築用地，兩造就系爭土地並無
不分割之約定，或因法令或物之使用目的不能分割之情形，惟無法達成協議分割等情
，求為原物分割之判決。
上訴人宇○○、Ｈ○○則以：系爭一五六號土地價值較高，分得一五六號土地之共有
人應按鑑定之市價補償分得系爭一五七、一五七號之一土地之共有人等語，資為抗辯
。
原審將第一審所定之分割方法予以廢棄，改依原判決附圖（下稱附圖）暨附表一、二
之分配表（下稱分配表）所示為原物分割，兼按附表三所載之金額互為補償，無非以
：兩造共有系爭建地三筆，並無不分割之約定，亦無因使用目的不能分割之情形，兩
造未能達成分割協議，被上訴人自得訴請裁判分割。又更審前原審為合併分割之判決
，於更審中無人反對合併分割，原反對合併分割之上訴人Ｈ○○亦表示同意合併分割
，且系爭三筆土地之共有人約係按其應有部分折算之面積總和，使用系爭三筆土地之
一部分（如Ｈ○○、玄○○係僅使用其中一五七、一五七之一號土地，完全未使用一
五六號土地，宇○○僅使用一五七號土地），故部分當事人雖未到庭或具狀表示同意
合併分割，依上情應認係默示同意合併分割；再系爭三筆土地之編定使用種類相同，
又相毗鄰，各共有人對各筆土地之應有部分不一，如Ｆ○○、未○○、午○○、申○
○就一五七、一五七之一號土地之應有部分之面積各僅一平方公尺，倘各筆土地分別
分割，亦有困難，為使兩造充分利用土地，符合經濟效用，被上訴人主張合併分割，
亦無不合。斟酌系爭土地西側面臨大馬路、南側有一條巷道、東邊無道路相通、北邊
有另筆土地之既成巷道，及兩造使用之現況、上訴人辰○○、巳○○與上訴人寅○○
、卯○○、己○○、丙○○均稱各願保持共有，暨第一審以附圖及分配表所示方法為
分割後，除上訴人Ｈ○○、宇○○爭執補償費之金額外，其餘共有人均未反對等情狀
，認系爭土地以如附圖及分配表所示之原物分割方法分割為宜。次按法院裁判分割共
有物，除應斟酌各共有人之利害關係，及共有物之性質外，尚應斟酌共有物之價格，
倘共有人中有不能按其應有部分受分配，或所受分配之不動產其價格不相當時，非不
得以金錢補償之。系爭三筆土地分割後，各共有人所得面積，與其原應有部分面積或
有增減（如附表一所載），且所分得位置有面臨歸仁路之大馬路，有離歸仁路較近，
有離歸仁路較遠並以巷道為通路者，而分得臨近歸仁路之土地，其價值顯高於遠離歸
仁路者，自應由分得價值較高土地之人補償分得價值較低之人，始為公平。查卷附駿
陞不動產鑑定有限公司（下稱駿陞公司）八十七年六月八日之鑑定報告，係以八十五
年、八十六年、八十七年平均市○○○○○路線價格臨街深度指數等各因素計算土地
價格，並斟酌由估價人員訪談當地居民所得八個案例，將系爭土地之價值分為三區，
第一區○○路兩側臨街面路線區段二十公尺價值為每坪十五萬元，第二區為裡側土地
每坪七萬元，另距歸仁路超過一百公尺者，每坪六萬五千元，其鑑定應屬可採。惟駿
陞公司係以八十五、八十六、八十七年之平均市價估算，自八十七年迄今已四年之久
，且九十年七月之系爭三筆土地之公告現值均下降，而目前經濟景氣低迷，不動產價
格跌落，為眾所週知之情事，足認各共有人分得之土地價值均下跌，而兩造無人願墊
付鑑定費再為鑑定，爰酌情將駿陞公司鑑定之土地價值調降二分之一，即駿昇公司製
作之「分割前後各所有權人價差補償分配表」（如附件三）所載金額應各降二分之一
，算得Ｆ○○等人應補償Ｋ○○等人如附表三所示之補償金額等詞，為其判斷之基礎
。
惟原審以系爭土地之價值於駿陞公司鑑定後下跌為由，認共有人因分割取得之土地價
值不同所應補償之金額，應按駿陞公司八十七年六月八日鑑定書所載土地價值調降二
分之一云云，其調降價格二分之一之依據為何，並未予說明，已嫌理由不備；且駿陞
公司八十七年六月八日之鑑定報告書（證物外放）記載「勘估基地正面臨十二公尺寬
歸仁路，兩側（即如附圖北側之仁中巷、南側之仁前巷）各為三公尺的既成巷道」（
見報告書三頁），與原審八十九年十一月十七日之勘驗筆錄記載仁中巷屬計劃道路，
寬六米等語（見原審更字卷(一)一七六、一七七頁），並不相同，倘系爭土地周邊環境
已有變遷，而與駿陞公司為鑑定時不同，能否猶依該鑑定報告算定各共有人取得土地
之價值，亦非無疑。而以原物為分割並以金錢補償者，二者已共同構成裁判分割之內
容，原判決關於金錢補償部分既有可議，即屬分割方法不當，上訴論旨執以指摘原判
決違誤，求予廢棄，非無理由。又分割共有物，性質上為處分行為，依民法第七百五
十九條規定，共有不動產之共有人中有人死亡時，於其繼承人未為繼承登記以前，不
得分割共有物。本件原共有人許天瑞於原審訴訟程序進行中死亡，原審雖裁定命其繼
承人即上訴人宙○○、Ｂ○○承受訴訟，惟許天瑞所遺系爭土地應有部分有無辦理繼
承登記，尚有未明，案經發回，併請注意及之。
據上論結，本件上訴為有理由。依民事訴訟法第四百七十七條第一項、第四百七十八
條第二項，判決如主文。
中　　　華　　　民　　　國　　九十三　　年　　　六　　　月　　二十五　　日
                              最高法院民事第八庭
                                  審判長法官  吳　啟　賓
                                        法官  高　孟　焄
                                        法官  許　朝　雄
                                        法官  朱　建　男
                                        法官  陳　淑　敏
      右正本證明與原本無異
 　　　　　                              　　　書  記  官
中　　　華　　　民　　　國　　九十三　　年　　　七　　　月　　 十四 　　日
                                                                     ｍ
